臺灣臺南地方法院民事判決
109年度訴字第1784號
原      告  京城商業銀行股份有限公司

法定代理人  戴誠志  
訴訟代理人  葉寒柏  
            方永舟  
被      告  李麗英  

訴訟代理人  吳信賢律師
            黃俊諺律師
被      告  蔡美珠  

上列當事人間分配表異議之訴事件，本院於民國109年12月28日
言詞辯論終結，判決如下：
    主      文
一、本院109年度司執字第13679號給付借款強制執行事件，於民
    國109年9月30日製作如附件所示之分配表，其中〔表2〕之次
    序3所載參與分配執行費之分配金額新臺幣24,000元及次序4
    所載第一順位抵押權之分配金額新臺幣2,246,422元部分，
    應予剔除，不得列入分配。
二、訴訟費用新臺幣23,572元由被告負擔。
    事實及理由
壹、程序方面：
一、債權人或債務人對於分配表所載各債權人之債權或分配金額
    有不同意者，應於分配期日1日前，向執行法院提出書狀，
    聲明異議。異議未終結者，為異議之債權人或債務人，得向
    執行法院對為反對陳述之債權人或債務人提起分配表異議之
    訴。強制執行法第39條第1項、第41條第1項前段定有明文。
    查本院109年度司執字第13679號給付借款強制執行事件（下
    稱系爭強制執行事件），經拍賣被告蔡美珠所有坐落臺南市
    ○○區○○段000○000○0○000地號土地，於民國109年8月25日以
    新臺幣（下同）4,330,000元拍定並繳清價款，本院民事執
    行處於109年9月30日製作如附件所示之分配表（下稱系爭分
    配表），並定於109年10月22日實行分配；因原告不同意被
    告李麗英依系爭分配表中「表2」可得分配之金額，於109年
    10月20日具狀聲明異議，並於同年月29日向本院提起本件分
    配表異議之訴，於同日向本院民事執行處提出起訴證明等情
    ，業經本院調閱系爭強制執行事件卷宗核閱無誤。依前開說
    明，原告依強制執行法第41條規定提起本件分配表異議之訴
    ，於法相符，先予敘明。
二、被告蔡美珠經合法通知，未於最終言詞辯論期日到場，核無
    民事訴訟法第386條所列各款情形，爰依原告之聲請，由其
    一造辯論而為判決。
貳、實體方面： 
一、原告起訴主張：
㈠、系爭分配表中〔表2〕次序4被告李麗英對於被告蔡美珠之第一
    順位最高限額抵押權3,000,000元（下稱系爭抵押權），存
    續期間為94年3月10日至96年3月10日，系爭抵押權債額在「
    確定」結算前並不確定，而「確定」後有賴抵押權人與債務
    人之計算，因原告起訴主張抵押債權不存在屬消極確認之訴
    ，應由抵押權人與債務人即被告二人就實際債權數額負舉證
    責任。
㈡、依被告蔡美珠於臺南第三信用合作社之交易明細表（下稱系
    爭交易明細表）所示，其中被告二人主張之借款中，有17筆
    款項為現金存入，無法證明款項來源是被告李麗英，更無法
    證明是借款，另1筆1,034,286元雖由被告李麗英匯款予被告
    蔡美珠，但金額高達百萬元之借款，卻帶有零頭86元，不符
    社會常情。
㈢、被告李麗英主張自88年2月6日起至93年6月9日止，一共借出1
    8筆款項，扣除還款部分，借出金額尚有2,574,286元未受清
    償，平均每月借出卻未能受償之金額有39,604元，被告李麗
    英在牙醫師公會擔任行政職，倘有借款應占其薪資比例不低
    ，其卻持續借錢給被告蔡美珠，不符社會常情。縱被告李麗
    英當時出售房子得到一筆錢，但5年多持續借錢，甚至以自
    己母親給的錢借給被告蔡美珠，越借越多，金額之高亦不符
    常情。
㈣、依系爭交易明細表所示，92年9月1日至93年6月29日每月月底
    都有一筆19萬元左右之金額存入，有一定規律性，應屬同一
    來源，但被告李麗英僅主張部分是借款，不符邏輯，倘為漏
    列，總計金額超過系爭抵押權擔保之金額而不符邏輯。
㈤、被告辯稱設定系爭抵押權之土地當時公告現值約5,500,000元
    ，但公告現值不等於市價，且現場樹、草蔓生，遽聞可能被
    徵收，所以沒有人敢買，所以設定3,000,000元抵押權就足
    以讓原告無法完全受償。　　
㈥、綜上，被告二人未能就系爭抵押權所擔保之債權數額負舉證
    責任，是被告李麗英對被告蔡美珠之抵押債權不存在，系爭
    強制執行事件卻將該筆債權列入分配，致影響原告受償，原
    告依法提起本件分配表異議之訴。
㈦、並聲明：系爭強制執行事件於109年9月30日製作之系爭分配
    表，其中〔表2〕之次序3所載參與分配執行費之分配金額24,0
    00元及次序4所載第一順位抵押權之分配金額2,246,422元部
    分，應予剔除，不得列入分配。
二、被告則以：
㈠、被告李麗英部分：
  ⒈被告蔡美珠於88年2月至93年6月間因資金周轉之需，陸續向
    其弟弟蔡文賢之配偶即被告李麗英借款，依系爭交易明細表
    所示，其中17筆現金存入及1筆轉帳之日期與金額，與被告
    李麗英提出之「款項收支明細表」所載借貸時間、金額一致
    ，且被告蔡美珠對「款項收支明細表」所載之借資關係及金
    額予以承認，是被告二人間確有「款項收支明細表」所載借
    貸款項。
  ⒉被告二人基於親戚情誼，借支及還款多以現金交付，亦未簽
    立借據，被告蔡美珠除支付利息給被告李麗英，亦有陸續償
    還部分本金。於94年1月間，被告蔡美珠因故未能繼續支付
    利息，為保障被告李麗英之債權，雙方會算確認尚未清償之
    借款金額為2,574,286元（即「款項收支明細表」中3,724,2
    86元－1,150,000元），被告蔡美珠於94年3月11日提供臺南
    市仁德區和愛段808、809、810、811、812、1026地號土地
    設定系爭抵押權予被告李麗英，權利存續期限自94年3月10
    日起至96年3月10日止，約定清償日期為96年3月10日，以擔
    保被告二人間借款及後續可能成立之債權債務。被告蔡美珠
    屆期後未清償，被告李麗英顧及雙方多年情誼且已取系爭抵
    押權作為擔保，始暫緩向被告蔡美珠追償。又設定系爭抵押
    權之土地當時公告現值總計有5,473,160元之價值，倘被告
    二人虛偽借貸並設定系爭抵押權，大可將擔保債權金額設定
    與土地價值相當之金額，藉以影響其他債權人無法受償，而
    非僅設定土地價值約一半之3,000,000元，足證被告二人間
    有前揭債權存在。
  ⒊被告李麗英及其配偶有穩定工作收入，娘家經營著名米糕小
    吃生意，被告李麗英夫婦固定至店裡幫忙，因此獲有營收紅
    利或由其母親處受贈金錢，攢有不少積蓄，家中經濟狀況餘
    裕，故有閒錢借予被告蔡美珠。被告二人戶籍未曾設於同一
    地址，亦未同住一處，被告李麗英未曾代收受法院寄予被告
    蔡美珠之任何資料，況被告蔡美珠亦未曾告知其負有保證債
    務，被告李麗英不知悉被告蔡美珠之財務狀況。
㈡、被告蔡美珠部分：
　⒈為投資大陸及帛琉，被告蔡美珠陸續向被告李麗英借款，被
    告李麗英主要以現金交付款項，大筆借貸金額才用匯款，被
    告李麗英需要用錢或被告蔡美珠有錢的時候就會還錢。正因
    為也會還錢，所以被告李麗英匯款金額可能有零頭，又被告
    二人是親戚，所以沒有簽借據，也沒有特別約定利息。
　⒉被告蔡美珠不知道之前與原告簽署的保證契約中主債務人有
    沒有償還債務，則被告李麗英更不可能知道保證債務之事。
    另被告蔡美珠雖有保證債務未清償，但名下有資產，所以被
    告李麗英仍會借錢給被告蔡美珠。且被告李麗英的媽媽有私
    房錢給被告李麗英，另外被告李麗英當時有賣掉一間房子，
    才有大筆的錢可以借給被告蔡美珠。
　⒊設定系爭抵押權時被告二人有會算欠款情形，如被告李麗英
    所提出之「款項收支明細表」所示。
㈢、並均聲明：原告之訴駁回。　　
三、得心證之理由：
㈠、當事人主張有利於己之事實者，就其事實有舉證之責任，但
    法律別有規定，或依其情形顯失公平者，不在此限。民事訴
    訟法第277條定有明文。又確認法律關係不存在之訴，如被
    告主張其法律關係存在時，應由被告負舉證責任（最高法院
    42年台上字第170號判例意旨）。另分配表異議之訴屬形成
    之訴，其訴訟標的為對分配表之異議權，倘原告係以被告聲
    明參與分配之債權不存在為異議權之理由，其本質上即含有
    消極確認債權不存在訴訟之性質，如被告主張其債權存在，
    依舉證責任分配法則，自應先由主張該債權存在之被告負舉
    證之責（最高法院101年度台上字第904號判決意旨）。又稱
    消費借貸者，於當事人間必本於借貸之意思合致，而有移轉
    金錢或其他代替物之所有權於他方之行為，始得當之。是以
    消費借貸，因交付金錢之原因多端，除有金錢之交付外，尚
    須本於借貸之意思而為交付，方克成立。倘當事人主張與他
    方有消費借貸關係存在者，自應就該借貸意思互相表示合致
    及借款業已交付之事實，均負舉證之責任，其僅證明有金錢
    之交付，未能證明借貸意思表示合致者，仍不能認為有該借
    貸關係存在（最高法院81年度台上字第2372號、98年度台上
    字第1045號判決意旨）。本件原告起訴主張被告二人間就系
    爭抵押權所擔保之債權不存在等語，為被告二人否認，並以
    前詞置辯，自應由被告對於其二人間存有消費借貸之意思表
    示合致與交付借款3,724,286元後尚有欠款2,574,286元未能
    受償之事實負舉證責任。
㈡、被告二人辯稱被告李麗英有交付現金17筆及匯款1筆，共借款
    3,724,286元予被告蔡美珠，且依被告李麗英提出之「款項
    收支明細表」（見本院卷第83頁）與系爭交易明細表（見本
    院卷第113至143頁）互核一致，足以證明被告李麗英對於被
    告蔡美珠尚有2,574,286元之借款債權未受清償等語。惟查
    ：
  ⒈被告李麗英提出之「款項收支明細表」為其私人製作之文書
    ，無法證明被告李麗英確有交付金錢予被告蔡美珠及被告二
    人間有消費借貸之事實。
　⒉系爭交易明細表雖可證明有17筆現金存入被告蔡美珠帳戶之
    事實，但尚不足以證明該17筆款項係被告李麗英交付予被告
    蔡美珠；另被告李麗英雖於89年11月30日有轉帳匯款1筆1,0
    34,286元金額予被告蔡美珠（見本院卷第125頁），然通常
    借貸金額多為整數，該匯款金額卻帶有零頭286元，則是否
    為借款已有可疑。況被告李麗英縱有以匯款1筆及現金17筆
    交付被告蔡美珠，然匯款或以現金給付之目的為何，或為借
    貸，或為贈與，或為清償債務，或為支付某筆貨款，或為共
    同投資，均有可能，而被告蔡美珠為被告李麗英之弟媳，被
    告李麗英夫妻為分擔公婆日常生活而支出之孝親、扶養費，
    亦有可能，難僅以上開匯款或現金存入紀錄即遽以推論被告
    二人間存有借貸關係，是被告二人此部分所辯，不足採信。
  ⒊再者，被告蔡美珠辯稱當時向被告李麗英借錢去投資大陸、
    帛琉，當時朋友一起集資等語（見本院卷第71頁），依一般
    投資情形，被告蔡美珠取得現金後應立即拿去投資而無再存
    入帳戶之必要，縱存入帳戶內，應可由帳戶往來看出「投資
    端倪」，然就系爭交易明細表觀之，被告蔡美珠現金存入之
    金額，似未在第一時間進行投資利用，反而大多數用以償還
    水費、電費、瓦斯費及貸息用途，亦與被告蔡美珠到庭陳述
    不符。
  ⒋倘被告二人所辯屬實，則借貸金額高達3,724,286元，被告李
    麗英卻未與被告蔡美珠簽立任何書面立據以保障自己權益，
    實與常情相違。更何況被告二人稱主要是交付現金，則在銀
    行端將欠缺交易明細來佐證二人間金流之交付，被告李麗英
    又如何確保債權回收及金額之正確，倘借款後被告蔡美珠不
    予承認借款金額之正確性，被告李麗英又該如何確保自身權
    利？被告二人固辯稱基於親戚情誼，未簽立借據資料云云，
    惟被告李麗英既於94年間因被告蔡美珠未能繼續支付利息，
    為保障借款債權，雙方會算確認尚未清償金額為2,574,286
    元，被告李麗英要求被告蔡美珠於94年3月11日提供多筆土
    地設定最高限額抵押權，被告李麗英既知悉債權實現之重要
    性，為何不在每筆借款前，要求被告蔡美珠簽立借據，更能
    保障借貸債權。更有甚者，被告李麗英自96年3月10日迄今
    ，均未向被告蔡美珠追償以取得執行名義，復於收受本院執
    行處通知土地拍賣函文，亦未積極聲請參與分配、陳報債權
    ，是被告李麗珠漠視自身權利之行為，亦與一般債權人積極
    求償之行為有別。
㈢、綜上，依被告二人前開所舉事證，被告李麗英於89年11月30
    日匯款1,034,286元予被告蔡美珠，尚不足認定被告二人間
    確有借款意思表示合致，僅能認定有金額交付之客觀事實，
    但不能排除其餘可能（贈與、還款、共同投資等等）；另被
    告蔡美珠帳戶內17筆現金存入，更不足認定是被告李麗英交
    付借款予被告蔡美珠。準此，難認被告二人間確有系爭抵押
    權所擔保之債權債務關係存在。此外，被告二人未提出其他
    具體積極之事證以實其說，是被告二人所辯即不可採。
四、綜上所述，被告二人辯稱系爭抵押權擔保前開2,574,286元
    尚未受償之借款債權，並不可採，則原告主張系爭抵押權所
    擔保之債權不存在，即屬有據。又系爭抵押權所擔保之債權
    既不存在，系爭分配表將系爭抵押權所擔保之債權及國庫代
    繳之參與分配執行費列入分配，即乏依據。故原告請求系爭
    強制執行事件於109年9月30日製作系爭分配表，其中〔表2〕
    之次序3所載參與分配執行費之分配金額24,000元及次序4所
    載第一順位抵押權之分配金額2,246,422元部分，應予剔除
    ，不得列入分配，為有理由，應予准許。
五、本件事證已臻明確，兩造其餘攻擊防禦方法與本判決之結果
    不生影響，爰不另為贅論，附此敘明。　　
六、訴訟費用，由敗訴之當事人負擔；共同訴訟人，按其人數，
    平均分擔訴訟費用；法院為終局判決時，應依職權為訴訟費
    用之裁判。民事訴訟法第78條、第85條第1項及87條第1項定
    有明文。本件原告之訴為有理由，第一審訴訟費用即裁判費
    23,572元應由被告平均負擔，爰依職權確定本件訴訟費用額
    如主文第3項所示。
七、據上論結，本件原告之訴有理由，判決如主文。
中　　華　　民　　國　　110 　年　　1 　　月　　11　　日
                  民事第三庭  法　官　羅郁棣
以上正本證明與原本無異。　　　　　　　 
如不服本判決，應於送達後20日內向本院（台南市○○路0段000
號）提出上訴狀（須按他造當事人人數附繕本）。
中　　華　　民　　國　　110 　年　　1 　　月　　11　　日
　　　　　　　　　　　　　　  書記官  周玉茹